【裁判字號】    90,台上,1100
【裁判日期】    900301
【裁判案由】    違反槍砲彈藥刀械管制條例
【裁判全文】
最高法院刑事判決                                九十年度台上字第一一○○號
    上  訴  人  甲○○
右上訴人因違反槍砲彈藥刀械管制條例案件，不服台灣高等法院中華民國八十七年十
一月十八日第二審判決（八十七年度上訴字第四四七二號，起訴案號：台灣士林地方
法院檢察署八十六年度偵字第六五三九號），提起上訴，本院判決如左：
    主  文
原判決關於未經許可製造可發射子彈具有殺傷力手槍部分撤銷，發回台灣高等法院。
其他上訴駁回。
    理  由
壹、撤銷發回部分：
本件原判決認定上訴人甲○○於民國八十六年五、六月間，至台中市○○路「華山」
模型玩具店，購買仿四五手槍一支及仿九○子彈十四顆後，未經許可擅自以原判決附
表編號十二至二十一之材料、工具改造研磨，更換槍管，裝填子彈火藥，製造成可發
射子彈，具有殺傷力之土造仿四五手槍一支及九○子彈九顆，另五顆尚未製造，並以
原判決附表編號十一之彈夾供作裝置子彈之用等情。因而撤銷第一審科刑判決，改判
變更檢察官起訴法條，依想像競合犯，從一重論處上訴人甲○○未經許可製造可發射
子彈具有殺傷力之仿四五手槍，累犯罪刑，應於刑之執行完畢或赦免後，令入勞動場
所，強制工作年，固非無見。
惟查：槍砲彈藥刀械管制條例第十九條第一項固規定犯該條例第七條、第八條、第十
條、第十一條、第十二條第一項至第三項、第十三條第一項至第三項之罪，經判處有
期徒刑者，應於刑之執行完畢或赦免後，令入勞動場所強制工作，其期間為年。但
保安處分係對受處分人將來之危險性所為拘束其身體、自由等之處置，以達教化與治
療之目的，為刑罰之補充制度。本諸法治國家保障人權之原理及刑法之保護作用，其
法律規定之內容，應受比例原則之規範，使保安處分之宣告，與行為人所為行為之嚴
重性、行為人所表現之危險性，及對於行為人未來行為之期待性相當。司法院大法官
會議於八十七年十二月十八日著成釋字第四七一號解釋，即明示該條例第十九條第一
項所定，不問對行為人有無預防矯治其社會危險性之必要，一律宣付強制工作年，
限制其中不具社會危險性之受處分人之身體、自由部分，其所採措施與所欲達成預防
矯治之目的及所需程度，不合憲法第二十三條所定之比例原則，應自該解釋公布之日
起不予適用。復就犯同條例第十九條第一項所列舉之罪，釋示若依個案情節符合比例
原則部分，仍應適用該條例規定宣告保安處分，非謂該條項之宣告強制工作規定，悉
在違憲不予適用之列。因之，自該解釋公布之後，凡在槍砲彈藥刀械管制條例修正公
布前，犯該條例第十九條第一項所列舉之罪，現仍在審判中之案件，除合於刑法第九
十條第一項之情形，得依該條項宣告保安處分外，均不得宣付強制工作。在該條例修
正公布後之犯罪，則應按個案情節符合比例原則部分，適用該條例宣告保安處分；至
不符合部分而應宣告保安處分者，則仍應由法院斟酌刑法第九十條第一項規定之要件
，依職權為之。準此，本件依原判決認定之事實，上訴人係於八十六年五、六月間，
槍砲彈藥刀械管制條例修正公布前，涉犯該條例第十條第一項、第十一條第一項之罪
，如果無訛，依上開說明，本件即應依其情節，詳細說明上訴人之犯罪，如何合於刑
法第九十條第一項規定之情形，而有宣告保安處分之必要，乃原審未加說明，即逕依
槍砲彈藥刀械管制條例第十九條第一項宣告保安處分，自有違誤。上訴意旨雖未指摘
及此，惟為本院得依職權調查之事項，應認原判決此部分有撤銷發回更審之原因。
貳、上訴駁回部分：
按刑事訴訟法第三百七十六條所列各罪之案件，經第二審判決者，不得上訴於第三審
法院，法有明文。本件上訴人甲○○被訴未經許可無故寄藏可發射子彈具有殺傷力之
仿轉輪手槍；及未經許可無故持有彈藥部分，原審係分別依修正前槍彈藥刀械管制
條例第十條第三項、第十一條第三項論處罪刑，核屬刑事訴訟法第三百七十六條第一
款之案件。依首開說明，既經第二審判決，自不得上訴於第三審法院，上訴人就此部
分併予提起上訴，顯為法所不許，應予駁回。
據上論結，應依刑事訴訟法第三百九十五條前段、第三百九十七條、第四百零一條，
判決如主文。
中      華      民      國     九十     年      三      月      一      日
                              最高法院刑事第三庭
                                  審判長法官  陳  錫  奎
                                        法官  劉  敬  一
                                        法官  洪  清  江
                                        法官  李  伯  道
                                        法官  呂  丹  玉
      右正本證明與原本無異
                                              書  記  官
中      華      民      國     九十     年      三      月      六      日


司法院資訊處製作；財團法人民間司法改革基金會備份。
